【裁判字號】    92,上,397
【裁判日期】    920811
【裁判案由】    返還欠款
【裁判全文】
臺灣高等法院民事判決                              九十二年度上字第三九七號
    上  訴  人  乙  ○
    訴訟代理人  許俊仁律師
    被上訴人    甲○○
                丙  ○
    共      同
    訴訟代理人  唐月妙律師
右當事人間請求返還欠款事件，上訴人對於中華民國九十二年三月十九日台灣士林地
方法院九十一年度訴字第一五五０號第一審判決提起上訴，本院判決如左：
    主      文
上訴駁回。
第二審訴訟費用由上訴人負擔。
    事      實
甲、上訴人方面：
一、聲明：
  (一)原判決廢棄。
  (二)被上訴人應連帶給付上訴人新台幣（下同）四百十四萬九千六百六十七元，及自
    起訴狀繕本送達翌日起至清償日止按週年利率百分之五計算之利息。
  (三)上訴人供擔保請准宣告假執行。
二、陳述：除與原判決記載相同者外，補稱略以：
  (一)依起訴狀附原證二之切結書所載，被上訴人本已允諾另簽立支票，清償七百三十
    四萬九千六百六十七元之債務，嗣後被上訴人丙○同意先交付十六張支票以清償
    其中三百一十九萬七千零三十三元時，上訴人豈有拒絕被上訴人部分清償之理；
    被上訴人雖主張上訴人同意免除被上訴人四百餘萬元之債務，卻無法說明雙方何
    以如此分配負擔金額；況雙方若有協議免除四百餘萬元之債務，依一般社會經驗
    法則，被上訴人豈會不要求上訴人簽載任何書據為證，足證被上訴人稱兩造達成
    協議，乃其臨訟杜撰，不足採信。
  (二)被上訴人雖辯稱七百三十四萬九千六百六十七元債務，是存在於向揚機械廠與上
    訴人間，並以七百餘萬元之十七張支票，發票人為向揚機械廠為據。然系爭十七
    張支票並非全由向揚機械廠所簽發，足證被上訴人前開推論與事實不符。縱認系
    爭債務存在於上訴人與向揚機械廠之間，然被上訴人訴訟代理人亦自承：「‧‧
    ‧曹先生認這個問題遲早要解決，因此才承擔向揚機械的債務‧‧‧」，則被上
    訴人丙○已承擔債務，上訴人請求其清償債務，顯非無據。
  (三)證人龔宜華證稱於八十九年春夏之交時，共三次陪同上訴人至向揚公司找被上訴
    人洽談還款，沒達成任何協議，從第一次到第三次的時間約六個月等語，可知縱
    以四月底為春夏之交計算，證人龔宜華最後一次陪同上訴人向被上訴人洽談還款
    事宜而無法達成任何協議之時間，應為八十九年十月底，則焉有可能如被上訴人
    所稱於八十九年十月中旬達成協議，故被上訴人主張於八十九年十月中旬達成協
    議，及證人黃麗秀於原審證稱兩造已達成口頭協議等，均非事實。
  (四)原審原證一票據影本上所記載六百三十九萬四千零六十七之數字，僅上訴人自己
    合計原證一所示十七張支票中前十六張支票金額所記載之數字（未含最後一張票
    面金額二百四十萬元支票），上訴人並未以此金額與被上訴人協議清償。況被上
    訴人原主張雙方是就七百三十四萬九千六百六十七元債務，口頭協議清償其中三
    百一十九萬七千零三十三元，而免除其餘四百一十五萬二千六百三十四元債務，
    並非依前述六百三十九萬四千零六十七元協商清償及減免，被上訴人並未說明何
    以是依六百三十九萬四千零六十七元之一半給付清償，而非依債權總額七百三十
    四萬九千六百六十七元之一半給付清償。且縱認雙方依六百三十九萬四千零六十
    七元之一半計算清償及免除債務之金額，則免除之金額亦僅有三百一十九萬七千
    零三十四元，故至少有九十五萬五千六百元之債務並未免除。
三、證據：除援用第一審所提立證方法外，並聲請訊問證人龔宜華。
乙、被上訴人方面：
一、聲明：
  (一)上訴駁回。
  (二)如受不利判決，被上訴人願供擔保請准免為假執行。
二、陳述：除與原判決記載相同者外，補稱略以：
  (一)由上訴人交還被上訴人票據上記載日期八十九年十月十五日，可證兩造確實於八
    十九年十月中旬達成協議，證人龔宜華已證稱並未見到上訴人交還票據給被上訴
    人，亦未見到被上訴人交付十六張金額共計三百一十九萬七千零三十三元票據與
    上訴人，證人龔宜華就本件達成協議階段過程，並未親自見聞，且證人龔宜華亦
    證稱「債務處理過程我不是很清楚」，是證人龔宜華無從證明上訴人欲證明之待
    證事實。
  (二)由上訴人提出之原審原證一票據，其上有6,394,067之記載，而該金額之一半即
    為被上訴人所簽發交付上訴人十六張票據金額總和三百一十九萬七千零三十三元
    ，此與證人黃麗秀證稱：「大概八十九年十二月份我離職前一個月談好如何解決
    ，由甲○○和丙○清償大約債權額之一半，其他部分不用清償」相符，證人黃麗
    秀證詞自屬可採。
  (三)證人黃麗秀於原證一支票上簽名係簽收該票據之意思，如同上訴人收到被上訴人
    交付之十六張票據，於票據影本上簽名表示收到意思一樣；而兩造既已達成協議
    ，上訴人且已交還票據，復有證人可證被上訴人業與上訴人達成和解，被上訴人
    何能料到日後上訴人會違背協議，是以當初並未簽任何書面為證，自不得以此證
    明兩造間未達成免除債務之協議。
  (四)上訴人主張債權總額為七百三十四萬九千六百六十七元，然依上訴人所提出用以
    證明雙方債權之票據，並無法計算出十七張合計七百三十四萬九千六百六十七元
    ，可證臨訟拼湊者並非被上訴人。
三、證據：援用第一審所提立證方法。
    理      由
一、上訴人起訴主張：被上訴人甲○○於民國七十八年間因其所開設之向揚機械廠資
    金不足，乃連同被上訴人丙○聯名陸續向上訴人調款應急，並由甲○○簽發以向
    揚機械廠為發票人，付款人為台灣土地銀行內湖分行支票十七張交由上訴人收執
    為憑，清償日則為票載期日。七十九年九月三日甲○○與丙○共同具名切結，俟
    支票復領後定當開出新支票以換回上訴人所持有之舊支票，且確認上訴人之債權
    為七百三十四萬九千六百六十七元。嗣被上訴人於八十九年十月十五日交付丙○
    個人支票十六張，每張金額二十萬元，共計三百二十萬元，於九十一年二月十五
    日全部兌現完畢，惟其餘款四百十四萬九千六百六十七元，迄未獲清償，迭催亦
    置之不理，為此依借貸法律關係，請求被上訴人連帶返還借款。又縱認借款人為
    向揚機械廠，但被上訴人既已自承承擔該債務，自應負清償之責。又向揚機械廠
    既為合夥，被上訴人為合夥人，復自認該廠已倒閉歇業，其合夥財產自不足清償
    本件合夥債務，是上訴人對該不足之額，亦應負連帶清償之責，為此請求被上訴
    人連帶給付四百十四萬九千六百六十七元，及自起訴狀繕本送達翌日起至清償日
    止按週年利率百分之五計算之利息。
二、被上訴人則以：系爭債務為向揚機械廠與上訴人間之債務，並非被上訴人積欠上
    訴人之款項，丙○基於善意與上訴人協議處理向揚機械廠原簽發台灣土地銀行內
    湖分行、金額合計七百三十四萬九千六百六十七元之十七張支票之債務，雙方於
    八十九年十一月中旬達成協議，由被上訴人分擔三百十九萬七千零三十三元之清
    償，餘款四百十四萬九千六百六十七元，上訴人則放棄請求權，並將原向揚機械
    廠簽發台灣土地銀行內湖分行、金額合計七百三十四萬九千六百六十七元支票十
    七張全部交還。茲丙○為支付前揭承擔之三百十九萬七千零三十三元之向揚機械
    廠債務，則分十六期，簽發並付上訴人支票十六張，以每個月一期，於前十五期
    每期付二十萬元，第十六期支付尾款十九萬七千零三十三元，該十六張支票均已
    如數兌現，兩造間已無債權債務關係等語，資為抗辯。
三、上訴人主張被上訴人所經營之向揚機械廠因資金不足，先後向上訴人借款七百三
    十四萬九千六百六十七元之事實，固據提出支票影本十七件、切結書影本（見原
    審九十一年度湖簡字第一一八九號卷第九頁至十三頁），被上訴人坦言伊等原係
    向揚機械廠合夥人之一（見原審卷第二九頁），及向揚機械廠前曾向上訴人借款
    ，金額為七百三十四萬九千六百六十七元並不爭執，惟辯稱系爭債務為合夥之向
    揚機械廠與上訴人間之債務，並非被上訴人積欠上訴人之款項等語。經查：向揚
    機械廠本為合夥組織，負責人為被上訴人甲○○，有台北市營利行號基本資料影
    本各一件為證（見原審九十一年度湖簡字第一一九八號卷第十四頁）。而依上訴
    人所提出之前揭十七張支票影本，其中除日期為七十八年一月六日之四十二萬四
    千元、七十七年十月二十二日期之五十一萬元，及七十八年二十一日期之五十一
    萬元，為向揚工業有限公司所簽發者外，其餘十四張支票均為向揚機械廠簽發，
    其發票人簽章處均蓋有向揚機械廠及負責人甲○○之印章，並非以被上訴人二人
    個人之簽蓋章，是難以前揭十七張支票，即遽認系爭借款為被上訴人向上訴人所
    借之事實。再參諸上訴人所提切結書（同上卷第十三頁），係取自向揚機械廠專
    用紙，其上有「向揚機械廠、甲○○」之簽章，而甲○○本為向揚機械廠之負責
    人，且切結書上更明確記載：「本公司」向乙○調借款項分開多張支票及過期，
    因一時未有支票另開，待支票復領後定當按時開出，金額共計新台幣柒佰參拾肆
    萬玖仟陸佰陸拾柒元整等語，核與前揭支票之發票人所載或為向揚機械廠或為向
    揚工業有限公司若合符節。雖丙○個人在切結書上亦簽章於向揚機械廠之後，但
    丙○既原為向揚機械廠合夥人之一，關於向揚機械廠之債務，於書立切結書時，
    隨同合夥負責人甲○○簽章其上，並不違反商場運作常態，但亦難憑此即認系爭
    借款是被上訴人個人所借。此外，上訴人又未另舉證證明係被上訴人個人向上訴
    人借得系爭借款，其所稱被上訴人二人向伊借款，已不可採。
四、上訴人又主張被上訴人已清償欠款之三百二十萬元，餘款四百十四萬九千六百六
    十七元迄未清償，亦足認系爭債務存在於兩造間，然為被上訴人所否認，辯稱：
    被上訴人與上訴人就向揚機械廠之系爭債務，於八十九年十一月間達成協議，由
    被上訴人承擔並清償三百十九萬七千零三十三元，上訴人則交還所持有向揚機械
    廠之支票，並就餘欠四百十四萬九千六百六十七元，放棄請求權等語。經查：
  (一)證人龔宜華已證稱，伊於八十九年間曾偕同上訴人先後三次前往向揚公司，找丙
    ○談清償債務的問題，去了三次都沒有結論，沈先生比較急希望一次取回欠款，
    曹先生沒有解決誠意等語（見本院卷第四一頁），可見上訴人就向揚機械廠所欠
    款索債頻繁，基於此，丙○既與甲○○同為向揚機械廠之合夥人，其出面洽商解
    決向陽機械廠結欠債務，核與常情無違，但難據此即認被上訴人為系爭借款債務
    之借款人。
  (二)而被上訴人所辯，已據提出丙○所簽發之支票影本十六張（見原審卷第三四頁）
    為證，上訴人就合計面額三百十九萬七千零三十三元之十六張支票，均已如數如
    期兌現，並已交還所持有由向揚機械廠或向揚工業有限公司所簽發之十七張支票
    之事實，亦不爭執（見本院卷第二四頁、第六四頁）。
  (三)又上訴人於交還前開十七張支票時，有向揚公司職員黃麗秀於系爭支票影本上簽
    名，其上並載有0000000之數字，該數字之一半即為0000000，與被上訴人清償之
    金額為三百十九萬七千零三十三元，完全相符。被上訴人所辯於伊等清償向揚公
    司結欠三百十九萬七千零三十三元後，上訴人放棄其請求權，已非無稽。
  (四)上訴人雖指稱前開票據影本上所記載六百三十九萬四千零六十七之數字，為上訴
    人自行合計前開十七張支票中前十六張支票金額所記載之數字，兩造未依前述六
    百三十九萬四千零六十七元協商清償，亦未同意就餘欠放棄請求權。況縱認兩造
    協商之債務為六百三十九萬四千零六十七元，且上訴人同意折半為三百十九萬七
    千零三十三元，則上訴人放棄其請求權部分，亦僅三百十九萬七千零三十三元而
    已，並非被上訴人所稱之免除所有餘欠四百十五萬二千六百三十四元，如此足證
    至少尚有九十五萬五千六百元未經免除等語。惟查，依上訴人並不否認其所提之
    前揭十七張支票影本上（見原審九十一年度湖簡字第一一九八號卷第二三頁），
    有六百三十九萬四千零六十七元之手寫記載，則苟如上訴人所稱該數字係伊累計
    前十六張之金額，並有另一張二百四十萬元之支票未計入，則再合計該二百四十
    萬元後，總計金額為八百七十九萬四千零六十七元，核與上訴人所稱及切結書所
    載之本件借款為七百三十四萬九千六百六十七元，明顯不符，上訴人所稱此節，
    並不可採。另依證人黃麗秀亦證稱：「大概八十九年十二月份我離職前一個月兩
    造有談好如何解決，由甲○○和丙○清償大約債權額之一半，其他部分不用清償
    ，所以乙○交給我債權的票，由我開分期付款的支票給上訴人」、「我有電話求
    證，乙○有同意，所以才請會計（陳櫻蘭）把十六張支票開出來」、「有（指乙
    ○告知其太太不同意之事）」、「後來大約半個月沈先生又打電話說同意，沈先
    生和他太太一同到公司來換票」等語（見原審卷第五二頁）。核與另證人陳櫻蘭
    證稱：「（十六張支票）是我開的」、「是黃麗秀告訴我如何開票的」等情相符
    。再參酌被上訴人丙○確已依協議，如數簽發並兌現支付之票據，上訴人並將所
    持有由向揚機械廠或向揚工業有限公司簽發之支票全數交付予被上訴人，未保留
    其他債權憑證等情，上訴人所稱伊未同免除其他餘欠，或如同意，亦非同意全數
    餘欠免除，並不可採。被上訴人所辯，兩造協議向揚機械廠所結欠債務由被上訴
    人承擔，並以六百三十九萬四千零六十七元之半，即三百十九萬七千零三十三元
    為清償後，上訴人免除其他餘欠，自可採信。
五、至證人龔宜華雖於本院證稱：「‧‧‧我可以證明我曾經在八十九年間先後三次
    到向揚有限公司找曹先生談清償債務的問題‧‧‧我陪同沈先生去找曹先生目的
    是去洽談還款的問題，談話內容是沈先生表示他已經讓曹先生積欠十幾年的債務
    。」、「我們找都是找曹先生，至於錢我的判斷應該是曹先生個人欠的，因為曹
    先生手一攤就說他個人沒錢。」、「‧‧‧沈先生有打電話詢問我的意見，對方
    提出先清償部分的欠款，但要把手上的支票還給他，其餘部分以後再還，問我該
    不該同意這種處理方式‧‧‧」等語（見本院卷第四一頁），但查被上訴人丙○
    簽發合計三百十九萬七千零三十三元之支票十五張，交付上訴人提兌，係基於兩
    造間之協議，為上訴人所不爭執（上訴人所爭執者為伊未為餘欠之免除），顯見
    兩造間係歷經多次洽談，終究達成債務承擔及部分清償，餘欠免除之協議，而真
    正達成協議之際，證人龔宜華並未親自在場見聞，是證人乃坦言系爭債務最終如
    何解決，伊並不清楚（見本院卷第四二頁）。再參諸證人龔宜華所稱：「至於錢
    我的判斷應該是曹先生個人欠的」、「沈先生有告訴我錢是曹先生個人所欠的」
    、「‧‧‧，沈先生打電話詢問我意見，對方提出先清償部分的欠款，但是要把
    手上的支票還給他，其餘部分以後再還，問我該不該同意這種處理方式‧‧‧」
    等情（同前卷頁），可知證人龔宜華或本於個人主觀價值判斷，或基於得自上訴
    人片面訊息之傳聞，其所為證詞，尚難為有利於上訴人之認定。
六、上訴人雖又主張向揚機械廠為合夥，被上訴人為合夥人，其合夥財產因不足清償
    系爭合夥債務，被上訴人對不足額之合夥債務，依民法第六百八十一條規定，仍
    應連帶負責等語。惟承前所述，兩造間已就系爭債務達成債務承擔、部分清償，
    及餘欠免除之協議，被上訴人所承擔部分如數由丙○簽發支票全數清償。而上訴
    人既均為向揚機械廠之合夥人，其出面承擔合夥債務後，並由上訴人同意免除餘
    欠債務，上訴人自不得再請求餘欠之給付，否則上訴人一面對被上訴人免除所承
    擔之餘欠債務，一面又得本於合夥人對合夥債務應負之連帶責任，請求被上訴人
    給付合夥餘欠，顯與兩造間協議解決債務目的有違。
七、綜上所述，上訴人請求被上訴人給付四百一十四萬九千六百六十七元，及自起訴
    狀繕本送達翌日起至清償日止，按週年利率百分之五計算之利息，為無理由，不
    應准許。原審為上訴人敗訴之判決，並駁回其假執行之聲請，並無不合。上訴意
    旨指摘原判決不當，求予廢棄改判，為無理由，應予駁回。至兩造其餘攻擊防禦
    方法，經核與本件勝負之判斷無涉，爰未一一審酌，附此說明。
八、據上論結，本件上訴為無理由，依民事訴訟法第四百四十九條第一項、第七十八
    條，判決如主文。
中      華      民      國    九十二    年      八      月    十一      日
                                民事第七庭
                                    審判長法  官  張  耀  彩
                                          法  官  陳  玉  完
                                          法  官  王  仁  貴
右正本係照原本作成。
如不服本判決，應於收受送達後二十日內向本院提出上訴書狀，其未表明上訴理由者
，應於提出上訴後二十日內向本院補提理由書狀（均須按他造當事人之人數附繕本）
上訴時應提出委任律師或具有律師資格之人之委任狀；委任有律師資格者，另應附具
律師資格證書及釋明委任人與受任人有民事訴訟法第四百六十六條之一第一項但書或
第二項（詳附註）所定關係之釋明文書影本。
中      華      民      國    九十二    年      八      月    十三      日
                                          書記官  鄭  兆  璋
附註：
民事訴訟法第四百六十六條之一（第一項、第二項）：
對於第二審判決上訴，上訴人應委任律師為訴訟代理人。但上訴人或其他法定代理人
具有律師資格者，不在此限。
上訴人之配偶、三親等內之血親、二親等內之姻親，或上訴人為法人、中央或地方機
關時，其所屬專任人員具有律師資格並經法院認為適當者，亦得為第三審訴訟代理人
。


司法院資訊處製作；財團法人民間司法改革基金會備份。
